臺灣高等法院臺南分院民事判決　100年度上字第132號
上　訴　人　劉保龍
上　訴　人　方來富
共同
訴訟代理人　方文賢律師
被上訴人　　行政院農業委員會林務局嘉義林區管理處
法定代理人　廖一光
訴訟代理人　張雯峰律師
　　　　　　奚淑芳律師
　　　　　　黃曉薇律師
上列當事人間請求返還土地等事件，上訴人對於中華民國100年4
月29日臺灣臺南地方法院第一審判決（99年度訴字第286號）提
起上訴，本院於100年10月25日言詞辯論終結，判決如下：
    主  文
上訴駁回。
第二審訴訟費用由上訴人負擔。
    事實及理由
一、按當事人之法定代理人其代理權消滅者，應由有代理權之法
    定代理人承受訴訟，此觀民事訴訟法第170條規定自明。查
    本件被上訴人之法定代理人於第二審上訴程序中，已由楊宏
    志變更為廖一光，有行政院農業委員會令影本一份在卷可稽
   ，揆諸前揭說明，本件自應由廖一光為被上訴人之法定代理
    人承受並續行訴訟，其聲明承受訴訟，核無不合，先予敘明
    。
二、被上訴人主張略以：
  (一)、坐落臺南市東山區大埔事業區第16林班安置榮民竹林保育
      地編號20號土地，面積2.0924公頃（下稱系爭土地），為
      中華民國所有，被上訴人為管理機關；被上訴人前與上訴
      人劉保龍之父即訴外人劉少武訂立切結書，將系爭土地交
      予上訴人劉保龍之父劉少武使用；於劉少武過世以後，復
      於89年11月15日與上訴人劉保龍訂立切結書（下稱系爭切
      結書），雙方約定有效期間5年，自89年11月15日起至94
      年11月14日止。詎上訴人劉保龍、方來富於系爭切結書所
      定期限屆滿以後，無權占有系爭土地；且系爭土地上有如
      原判決附圖（下稱附圖）編號甲、乙、丙所示之地上物，
      面積分別為67.09、97.69、34.60平方公尺，及如附圖編
      號丁所示之水泥地面。為此，爰依民法第767條規定，提
      起本訴，求為命上訴人應將系爭土地內，如附圖編號甲、
      乙、丙所示之地上物拆除，如附圖編號丁所示之水泥地面
      除去，將系爭土地返還被上訴人之判決。原審為伊勝訴判
      決之部分並無不合，上訴人之上訴為無理由。（原審判命
      上訴人方來富應將系爭土地內，如附圖編號甲、乙、丙所
      示之地上物拆除，如附圖編號丁所示之水泥地面除去及命
      上訴人劉保龍、方來富應將系爭土地返還被上訴人，並駁
      回被上訴人其餘請求。上訴人就其敗訴部分提起上訴，被
      上訴人就其敗訴部分未上訴已告確定，是本院應審酌者為
      上訴人上訴部分。）
  (二)、聲明：上訴駁回。
三、上訴人抗辯略以：
    系爭土地，係上訴人劉保龍之父劉少武因林務局與退輔會為
    共同安置榮民，從事林業工作，受分配而得。其性質已如同
    擁有「所有權」之永久性，且亦得在土地上耕作及搭建工寮
    等地上物。而永久性安置榮民未領退休金、未至榮家就養、
    續維持現狀保育林地者，不僅得繼續使用自建工寮，其受領
    之安置保育地亦得由遺屬繼續耕作，並無期限之限制。上訴
    人劉保龍為其遺屬，自得繼續保育林地，而在系爭土地上繼
    續為其父劉少武原來之使用，上訴人劉保龍占有使用系爭土
    地並非無權占有。又被上訴人要求上訴人劉保龍簽立之申請
    書、切結書即限縮就其父劉少武「永久性安置榮民保育地」
    原來使用之權利，其有違法不當及背於誠信原則。再系爭土
    地之建物若有超過原核准之面積或範圍，因未影響該「永久
    性安置榮民保育地」原來之保育目的，屬無足輕重之違規，
    被上訴人請求拆屋還地，其手段與目的間難謂相當，顯有違
    行政之比例原則，亦屬權利之濫用。
 (二) 聲明：
   1.原判決廢棄。
   2.上開廢棄部分，被上訴人在第一審之訴駁回。
四、兩造不爭執之事項：
  (一)、系爭土地為中華民國所有，被上訴人為其管理機關。
  (二)、被上訴人前與上訴人劉保龍之父劉少武訂立切結書，將系
      爭土地交予上訴人劉保龍之父劉少武使用，於劉少武過世
      以後，復於89 年11月15日與上訴人劉保龍訂立系爭切結
      書，雙方約定有效期間5年，自89年11月15日起至94年11
      月14日止；期滿以後，被上訴人與上訴人劉保龍並未續訂
      契約。
  (三)、系爭土地之上有如附圖所示編號甲、乙、丙所示之地上物
      ，面積分別為67.09、97.69、34.60平方公尺，及如附圖
      編號丁所示之水泥地面。
  (四)、以上事實，並有71年3月2日玉山林區管理處玉造字第0330
      6號函、永久安置保育竹林榮民（劉少武）切結書、89年1
      1月15日之繼承申請書、89年11月15日之切結書、正射影
      像圖、照片在卷可參（見原審卷第9-19頁），並經原審法
      院勘驗現場及囑託內政部國土測繪中心測量屬實，繪有鑑
      定圖1份在卷可按（見原審卷第105-112頁），自屬真實。
五、兩造爭執之事項：
  (一)、上訴人是否無權占有系爭土地？
  (二)、被上訴人本於民法第767條規定，請求上訴人方來富將系
      爭土地內，如附圖編號甲、乙、丙所示之地上物拆除，如
      附圖編號丁所示之水泥地面除去，及上訴人應將系爭土地
      返還被上訴人，有無理由？本院之判斷如下：
  (一)、按所有人對於無權占有或侵奪其所有物者，得請求返還之
      。對於妨害其所有權者，得請求除去之。有妨害其所有權
      之虞者，得請求防止之，民法第767條定有明文。又當事
      人主張有利於己之事實者，就其事實有舉證之責任，為民
      事訴訟法第277條前段所明定。次按以無權占有為原因，
      請求返還所有物之訴，被告對原告就其物有所有權存在之
      事實無爭執，而僅以非無權占有為抗辯者，原告於被告無
      權占有之事實，無舉證責任。被告應就其取得占有係有正
      當權源之事實證明之。如不能證明，則應認原告之請求為
      有理由，最高法院著有72年度台上字第1552號、72年度台
      上字第2516號、92年台上字第312號判決供參。
  (二)、查系爭土地，為中華民國所有，被上訴人為其管理機關；
      上訴人占有系爭土地，為兩造不爭執之事實，上訴人抗辯
      非無權占有云。自應由上訴人就其有何合法占有權源負舉
      證之責。經查：
   1.上訴人抗辯系爭土地係為永久安置榮民，劉保龍之父劉少
     武因而受配置之土地，劉少武死亡之後由劉保龍繼承其權
     利，該土地有類似所有權之永久性，並無期限之限制云云
     。然查上訴人劉保龍之父劉少武於70年5月8日簽立為兩造
     所不爭執之承諾書（見本院卷第45-48頁、第73頁筆錄）開
     宗明義記載：立承諾人即劉少武願照以下規定（即承諾書
     第1條至21條）玉山林區管理處（簡稱玉山處）營造及保育
     竹林。而該承諾書第15條第4款、第5款則分別規定，保育
     人越界栽植或擅在林地內搭建房屋者、違反承諾書規定事
     項者，應即終止其保育工作，並將保育林地承諾無條件交
     還玉山處。另承諾書第18條則明載「本承諾書有效期間定
     十年，如有保育人保育成績優良得續定之」，雖系爭土地
     自劉少武開始營造及保育竹林至其89年8月20日死亡後，仍
     由上訴人劉保龍繼續訂約承作，有上訴人劉保龍簽立之切
     結書附卷可參（見原審卷第12-13頁），由上開劉少武簽立
     之承諾書或劉保龍簽立之切結書，屬林地保育契約，由其
     內容觀之，兩者大同小異，僅契約期間由十年縮短為五年
     ，且劉少武或劉保龍均須按切結書所載內容於系爭土地竹
     林區域栽植保育竹林果樹並須依第10條之規定繳納價金，
     於契約有效期限內並有違約終止契約之約定，上訴人劉保
     龍自非可無條件、無期限得使用系爭土地，是上訴人抗辯
     其使用系爭土地有永久性類似所有權之權利云云，顯非可
     取。
   2.次查上訴人劉保龍於其被繼承人劉少武過世以後，復於89
     年11月15日與被上訴人訂立切結書（下稱系爭切結書），
     於系爭切結書第15條約明，有效期間5年，自89年11月15
     日起至94年11月14日止，必要時得再予延長重新訂立切結
     書。有系爭切結書附卷可稽（見原審卷第13頁）。而被上
     訴人於系爭切結書所定期限屆滿之後，並未與上訴人劉保
     龍續約，則上訴人劉保龍與被上訴人間即無契約關係存在
     ，上訴人劉保龍縱令曾向被上訴人申請續約，在被上訴人
     同意與其續約之前，難認上訴人有占有系爭土地之正當權
     源。
   3.雖上訴人劉保龍又抗辯被上訴人要求伊簽立之申請書、切
     結書即限縮就其父劉少武「永久性安置榮民保育地」原來
     使用之權利，違法不當並背於誠信原則，上訴人劉保龍在
     系爭土地搭建地上物，僅欠缺行政呈准手續而已，應屬無
     足輕重之違規，且其他榮民或遺屬就永久安置之林地均得
     為從來之使用，被上訴人請求伊返還土地有違平等原則云
     云。然按：
   (1)上訴人劉保龍所簽立之「申請書」、「切結書」「承諾書
     」（見原審卷第11-13頁、第50頁），該文件既為上訴人劉
     保龍所親自簽立，自係出於上訴人劉保龍之自由意志，基
     於私法自治、契約自由原則，該契約自有拘束契約當事人
     之效力，難認有何違法不當或背於誠信原則，上訴人劉保
     龍認「申請書」、「切結書」「承諾書」無拘束伊之效力
     ，委無可取。
   (2)又前揭上訴人劉保龍之被繼承人劉少武及上訴人劉保龍所
     簽立之承諾書或切結書，兩造均將擅在林地內搭建房屋，
     明定為保育契約之終止事由（劉少武之承諾書第15條第4款
     、劉保龍之系爭切結書第12條第3款，本院卷第48頁、原審
     卷第13頁），此由上訴人之父劉少武於71年申請自建12 坪
     工寮時須申請核准，益可明證，並有70年3月2日玉山林區
     管理處玉造字第03306號函可佐（見原審卷第9頁）。再者
     ，榮民於保育地從事林木保育，為維護生態環境，國家於
     安置初期即主動配置予受安置榮民工寮一棟，藉此控管該
     保育地上建物之數量，從而自生態保育之觀點以觀，國家
     自不可能放任榮民恣意於該保育地上搭建地上物而不管，
     因此，上訴人稱永久性安置榮民保育地得為自建工寮等地
     上物云云，顯非可採。
   (3)再查，被上訴人主張上訴人劉保龍於系爭林地保育契約期
     滿（94年11月14日）之前，即發現上訴人劉保龍違法使用
     系爭林地，乃於93年間發函予劉保龍要求其停工並回復，
     但上訴人並未回覆，而94年11月14日原保育契約到期後，
     因上訴人劉保龍未改善違約部份，與續約條件不符而無法
     續約。被上訴人嗣後更發現上訴人不但未改善其違約情形
     ，甚至變本加厲於其上興建工寮作為營業咖啡之場所，且
     71年間劉少武申請准予搭建放置農具之倉庫僅12坪，但上
     訴人擅自搭建之四間工寮面積已達189平方公尺，被上訴人
     於95年11月30日曾以嘉龍作字第09555505552號函通知上訴
     人拆除工寮並復舊造林，但上訴人均未改善，被上訴人又
     於97年11月11日發函予上訴人劉保龍表示收回系爭土地等
     情，有被上訴人提出之93嘉龍字第0977號函、95年10月28
     日之巡視報告、95年11月30日嘉龍政字第0955505552號函
     、97年11月11日番路郵局第85號存證信函在卷可憑（見原
     審卷第148頁、第150頁、第20頁、第23-24頁），且上訴人
     於98年8月間，簽立承諾書（見原審卷第50頁），載明：立
     承諾書人因於大埔事業區第16林班之榮民竹林保育在內，
     未經核准擅建之工寮，本人承諾於98年10月31日自行拆除
     完畢，若本人於期限內仍未拆除完畢，…無條件將保育地
     切結書及林地交還嘉義林區管理處。又系爭保育契約（系
     爭切結書）期限屆滿以後，被上訴人原無與上訴人劉保龍
     續約之義務，其又基於前述理由，個案審查之結果，而不
     與上訴人劉保龍續約，亦係締約與否之契約自由原則，被
     上訴人不與上訴人續約，請求收回林地，係其合法權利之
     行使，難認有權利濫用、或誠信原則、平等原則之違反，
     應甚明確。
   4.再查，被上訴人與上訴人方來富間從無任何契約關係存在
     ，被上訴人自無告知方來富系爭保育契約是否存在或業已
     終止契約之義務及必要，自不能以被上訴人並未告知業已
     終止契約，即認上訴人方來富有占有系爭土地之正當權源
     ，上訴人方來富以此抗辯，亦無理由。又被上訴人是否全
     面收回安置榮民竹林保育地，或針對各無權占有人逐一訴
     訟收回，乃被上訴人權利之行使，非本院所得置喙，更不
     足據為上訴人占有系爭土地之正當權源，上訴人以被上訴
     人未對其他榮民保育地請求收回，有違平等原則為辯，亦
     無可取。
   5.另被上訴人與上訴人劉保龍雖曾訂有系爭切結書，惟系爭
     切結書乃定有期限之契約，系爭切結書所定期限屆滿時，
     被上訴人與上訴人劉保龍間之契約關係當然消滅，無待被
     上訴人另為終止之意思表示。被上訴人縱令並未告知上訴
     人劉保龍契約關係業已消滅，亦不足據為上訴人劉保龍占
     有系爭土地之正當權源。由此益顯上訴人劉保龍、方來富
     此部分之抗辯，均不足採。
   6.綜上，上訴人既無法舉證證明其有何合法占有系爭土地之
     權源，被上訴人主張上訴人劉保龍、方來富無權占有系爭
     土地，應信為實在。
  (三)、被上訴人本於民法第767條規定，請求上訴人方來富將系
      爭土地內，如附圖編號甲、乙、丙所示之地上物拆除，如
      附圖編號丁所示之水泥地面除去，及上訴人應將系爭土地
      返還被上訴人，有無理由？
    1.按所有人對於無權占有或侵奪其所有物者，得請求返還之
      ，對於妨害其所有權者，得請求除去之，有妨害其所有權
      之虞者，得請求防止之，民法第767條定有明文。次按，
      公有財產撥給各地國家機關使用，不論其名義為國有或地
      方自治團體所有，實際上均由使用機關行使所有人之權利
      ，故實務上向准由管領機關起訴，代表國家或地方自治團
      體主張所有權人之權利（最高法院85年度臺上字第3036號
      判決參照）。次按，地上物之拆除及水泥地面之除去乃事
      實上之處分行為，須有事實上之處分權者，始有拆除或除
      去之權限。
    2.查，上訴人方來富於原審言詞辯論時陳述：如附圖編號甲
      、乙、丙所示地上物為伊出資興建，為伊所有等語（參見
      原審卷第166頁）；上訴人劉保龍於原審言詞辯論時陳稱
      ：伊對如附圖編號甲、乙、丙所示之地上物並無所有權等
      語（參見原審卷第166頁），足見如附圖編號甲、乙、丙
      所示之地上物乃上訴人方來富出資興建，應屬上訴人方來
      富所有，上訴人方來富應有拆除之權限。其次，上訴人方
      來富於原審言詞辯論時陳稱如附圖編號丁所示之水泥地面
      ，其有拆除之權限等語（參見原審卷第166頁），上訴人
      劉保龍對於上訴人方來富前開陳述，陳稱：並無意見等語
      （見原審卷第166頁、第167頁），可見如附圖編號丁所示
      之水泥地面，上訴人方來富亦有拆除之權限。
    3.次查，如附圖編號甲、乙、丙所示之地上物，及如附圖編
      號丁所示之水泥地面，業已妨害中華民國對於系爭土地之
      所有權，被上訴人為系爭土地之管理機關，揆諸前揭說明
      ，自得代表中華民國主張所有權人之權利；又上訴人方來
      富對於如附圖編號甲、乙、丙所示之地上物，及如附圖編
      號丁所示之之水泥地面，有拆除或除去之權限，已如前述
      ，則被上訴人訴請上訴人方來富將如附圖編號甲、乙、丙
      所示之地上物拆除，將如附圖編號丁所示之水泥地面除去
      ，即屬正當。
    4.再查，上訴人劉保龍、方來富無權占有系爭土地，業已妨
      害被上訴人對於系爭土地之所有權，則被上訴人本於民法
      第767條之規定，請求上訴人將系爭土地返還，亦屬正當
      。
    5.從而，被上訴人本於民法第767條之規定，請求上訴人方
      來富將系爭土地內，如附圖編號甲、乙、丙所示之地上物
      拆除，如附圖編號丁所示之水泥地面除去；請求上訴人方
      來富、劉保龍將系爭土地返還被上訴人，洵屬有據；請求
      上訴人劉保龍將系爭土地內，如附表編號甲、乙、丙所示
      之地上物拆除，如附圖編號丁所示之水泥地面除去，則屬
      無據。
六、綜上所陳，被上訴人本於民法第767條之規定，請求上訴人
    方來富將系爭土地內，如附圖編號甲、乙、丙所示之地上物
    拆除，如附圖編號丁所示之水泥地面除去及上訴人劉保龍、
    方來富將系爭土地返還被上訴人，為有理由，應予准許。原
    審據此而為被上訴人勝訴之判決，並依兩造之聲請准供擔保
    為准、免假執行之宣告，經核並無違誤，上訴意旨指摘原判
    決不當，求予廢棄改判，為無理由，應予駁回。
七、因本案事證已臻明確，兩造其餘主張陳述及所提之證據，均
    毋庸再予審酌，附此敘明。
八、據上論結，本件上訴為無理由，依民事訴訟法第449條第1項
    、第78條、第85條第1項前段，判決如主文。
中    華    民    國   100    年    11    月    8     日
                  民事第三庭    審判長法  官   黃崑宗
                                      法  官   羅心芳
                                      法  官   李素靖
上為正本係照原本作成。
如不服本判決，應於收受送達後20日內向本院提出上訴書狀，其
未表明上訴理由者，應於提出上訴後20日內向本院補提出理由書
狀（均須按他造當事人之人數附繕本），上訴時應提出委任律師
或具有律師資格之人之委任狀；委任有律師資格者，另應附具律
師資格證書及釋明委任人與受任人有民事訴訟法第466條之1第1
項但書或第2項（詳附註）所定關係之釋明文書影本。如委任律
師提起上訴者，應一併繳納上訴審裁判費。
中    華    民    國   100    年    11    月    11    日
                                      書記官   李良倩
【附註】
民事訴訟法第466條之1：
(1)對於第二審判決上訴，上訴人應委任律師為訴訟代理人。但上
  訴人或其法定代理人具有律師資格者，不在此限。
(2)上訴人之配偶、三親等內之血親、二親等內之姻親，或上訴人
  為法人、中央或地方機關時，其所屬專任人員具有律師資格並
  經法院認為適當者，亦得為第三審訴訟代理人。
民事訴訟法第466條之2第1項：
上訴人無資力委任訴訟代理人者，得依訴訟救助之規定，聲請第
三審法院為之選任律師為其訴訟代理人。